---
title: ' Laboratorio 8 '
date: "`r Sys.Date()`"
output:
  html_document:
    toc: true
    toc_depth: 3
  pdf_document:
    toc: true
    toc_depth: '3'
---

```{r setup, include=FALSE}
knitr::opts_chunk$set(echo = TRUE, warning = FALSE, message = FALSE)
```

## Preparacion del entorno analitico

```{r librerias}
paquetes_requeridos <- c("tidyverse", "caret", "e1071", "kernlab", "knitr")
paquetes_opcionales <- c("MLmetrics")

for (pkg in paquetes_requeridos) {
  if (!requireNamespace(pkg, quietly = TRUE)) {
    stop(paste("Falta instalar el paquete requerido:", pkg))
  }
  suppressPackageStartupMessages(library(pkg, character.only = TRUE))
}

for (pkg in paquetes_opcionales) {
  if (requireNamespace(pkg, quietly = TRUE)) {
    suppressPackageStartupMessages(library(pkg, character.only = TRUE))
  } else {
    message("Paquete opcional no disponible en este entorno: ", pkg)
  }
}

set.seed(123)
```

Este documento prepara los datos para clasificacion con SVM sobre la variable objetivo categorica de precio. Se prioriza reproducibilidad, limpieza del flujo y trazabilidad del particionamiento experimental.

## Carga y diagnostico inicial del conjunto de datos

```{r carga-datos}
objetos_cargados <- load("listings.RData")

if ("listings" %in% objetos_cargados) {
  datos <- get("listings")
} else {
  candidatos_df <- objetos_cargados[sapply(objetos_cargados, function(x) is.data.frame(get(x)))]
  if (length(candidatos_df) == 0) {
    stop("No se encontro ningun data frame en listings.RData")
  }
  datos <- get(candidatos_df[1])
}

datos <- as.data.frame(datos)
```

```{r diagnostico-general}
cat("Objeto usado:", if ("listings" %in% objetos_cargados) "listings" else "primer data.frame encontrado", "\n")
cat("Dimensiones:", nrow(datos), "filas x", ncol(datos), "columnas\n")

resumen_tipos <- tibble(
  variable = names(datos),
  clase = sapply(datos, function(x) paste(class(x), collapse = ", ")),
  n_unicos = sapply(datos, function(x) dplyr::n_distinct(x, na.rm = TRUE)),
  na_count = sapply(datos, function(x) sum(is.na(x))),
  na_pct = round(100 * na_count / nrow(datos), 2)
)

resumen_tipos %>%
  count(clase, sort = TRUE) %>%
  kable(caption = "Cantidad de variables por tipo")

resumen_tipos %>%
  arrange(desc(na_count)) %>%
  slice_head(n = 20) %>%
  kable(caption = "Top 20 variables con mas valores faltantes")
```

```{r precio-limpieza}
if ("price" %in% names(datos) && is.character(datos$price)) {
  datos <- datos %>% mutate(price = readr::parse_number(price))
}

if (!"price" %in% names(datos)) {
  stop("No existe la variable 'price' en el conjunto de datos.")
}
```

En esta base, la variable `price` se encuentra como texto con simbolos monetarios y se convierte a formato numerico para poder construir la variable objetivo y evitar problemas en modelado.

## Reutilizacion del particionamiento experimental

```{r particion}
detectar_particion_previa <- function(datos_base) {
  resultado <- list(
    encontrada = FALSE,
    fuente = NA_character_,
    train = NULL,
    test = NULL,
    train_index = NULL
  )

  # Caso 1: objetos train/test ya presentes en el ambiente.
  if (exists("train", inherits = FALSE) && exists("test", inherits = FALSE)) {
    tr <- get("train")
    te <- get("test")
    if (is.data.frame(tr) && is.data.frame(te)) {
      resultado$encontrada <- TRUE
      resultado$fuente <- "objetos train/test ya presentes en el ambiente"
      resultado$train <- tr
      resultado$test <- te
      return(resultado)
    }
  }

  # Caso 2: archivos comunes de particion.
  candidatos <- list.files(
    path = ".",
    recursive = TRUE,
    full.names = TRUE,
    pattern = "(?i)(train|test|split|particion|partition).*(\\.rds|\\.rda|\\.RData)$"
  )

  if (length(candidatos) == 0) {
    return(resultado)
  }

  for (archivo in candidatos) {
    ext <- tolower(tools::file_ext(archivo))

    if (ext == "rds") {
      obj <- tryCatch(readRDS(archivo), error = function(e) NULL)
      if (is.null(obj)) next

      # Formato lista con train/test.
      if (is.list(obj) && all(c("train", "test") %in% names(obj))) {
        if (is.data.frame(obj$train) && is.data.frame(obj$test)) {
          resultado$encontrada <- TRUE
          resultado$fuente <- paste("archivo", archivo, "(lista train/test)")
          resultado$train <- obj$train
          resultado$test <- obj$test
          return(resultado)
        }
      }

      # Formato lista con indice.
      if (is.list(obj) && "train_index" %in% names(obj)) {
        idx <- obj$train_index
        if (is.numeric(idx) && all(idx >= 1) && all(idx <= nrow(datos_base))) {
          resultado$encontrada <- TRUE
          resultado$fuente <- paste("archivo", archivo, "(indice train)")
          resultado$train_index <- idx
          resultado$train <- datos_base[idx, , drop = FALSE]
          resultado$test <- datos_base[-idx, , drop = FALSE]
          return(resultado)
        }
      }
    }

    if (ext %in% c("rda", "rdata")) {
      env_tmp <- new.env(parent = emptyenv())
      cargados <- tryCatch(load(archivo, envir = env_tmp), error = function(e) character(0))
      if (length(cargados) == 0) next

      if (all(c("train", "test") %in% ls(env_tmp))) {
        tr <- get("train", envir = env_tmp)
        te <- get("test", envir = env_tmp)
        if (is.data.frame(tr) && is.data.frame(te)) {
          resultado$encontrada <- TRUE
          resultado$fuente <- paste("archivo", archivo, "(objetos train/test)")
          resultado$train <- tr
          resultado$test <- te
          return(resultado)
        }
      }
    }
  }

  resultado
}

if (!"price_category" %in% names(datos)) {
  q1 <- quantile(datos$price, 1 / 3, na.rm = TRUE)
  q2 <- quantile(datos$price, 2 / 3, na.rm = TRUE)

  datos <- datos %>%
    mutate(
      price_category = case_when(
        price <= q1 ~ "barata",
        price <= q2 ~ "media",
        TRUE ~ "cara"
      ),
      price_category = factor(price_category, levels = c("barata", "media", "cara"))
    )
} else {
  datos <- datos %>%
    mutate(price_category = as.factor(price_category))
}

particion_previa <- detectar_particion_previa(datos)

if (isTRUE(particion_previa$encontrada)) {
  train <- particion_previa$train
  test <- particion_previa$test
  fuente_particion <- particion_previa$fuente
} else {
  set.seed(123)
  indice_train <- createDataPartition(datos$price_category, p = 0.8, list = FALSE)

  train <- datos[indice_train, , drop = FALSE]
  test <- datos[-indice_train, , drop = FALSE]

  fuente_particion <- "reconstruida con set.seed(123) y createDataPartition()"

  dir.create("artefactos", showWarnings = FALSE)
  saveRDS(list(train_index = indice_train), file = "artefactos/particion_train_idx.rds")
}

cat("Fuente de particionamiento:", fuente_particion, "\n")
```

```{r verificacion-particion}
cat("Dimensiones train:", paste(dim(train), collapse = " x "), "\n")
cat("Dimensiones test :", paste(dim(test), collapse = " x "), "\n")

prop_train <- prop.table(table(train$price_category))
prop_test <- prop.table(table(test$price_category))

tabla_props <- bind_rows(
  tibble(conjunto = "train", categoria = names(prop_train), proporcion = as.numeric(prop_train)),
  tibble(conjunto = "test", categoria = names(prop_test), proporcion = as.numeric(prop_test))
)

tabla_props %>%
  pivot_wider(names_from = conjunto, values_from = proporcion) %>%
  mutate(diferencia_abs = abs(train - test)) %>%
  kable(digits = 4, caption = "Comparacion de proporciones por categoria de precio")
```

Las proporciones por categoria entre entrenamiento y prueba se mantienen comparables, lo cual permite contrastar modelos futuros bajo condiciones experimentales consistentes.

## Diagnostico inicial de predictores

```{r exploracion}
glimpse(train)

resumen_numericas <- train %>%
  summarise(across(where(is.numeric), list(
    media = ~ mean(.x, na.rm = TRUE),
    sd = ~ sd(.x, na.rm = TRUE),
    min = ~ min(.x, na.rm = TRUE),
    max = ~ max(.x, na.rm = TRUE)
  )))

resumen_na <- train %>%
  summarise(across(everything(), ~ sum(is.na(.x)))) %>%
  pivot_longer(everything(), names_to = "variable", values_to = "na_count") %>%
  mutate(na_pct = 100 * na_count / nrow(train)) %>%
  arrange(desc(na_count))

perfil_categoricas <- train %>%
  select(where(~ is.character(.x) || is.factor(.x))) %>%
  summarise(across(everything(), ~ n_distinct(.x, na.rm = TRUE))) %>%
  pivot_longer(everything(), names_to = "variable", values_to = "n_categorias") %>%
  arrange(desc(n_categorias))

resumen_na %>%
  slice_head(n = 20) %>%
  kable(caption = "Variables con mayor cantidad de NA en entrenamiento")

perfil_categoricas %>%
  slice_head(n = 20) %>%
  kable(caption = "Variables categoricas con mayor cardinalidad")
```

```{r grafico-categoria}
ggplot(train, aes(x = price_category)) +
  geom_bar(fill = "#2E86AB") +
  labs(
    title = "Distribucion de la categoria de precio en entrenamiento",
    x = "Categoria de precio",
    y = "Cantidad de propiedades"
  ) +
  theme_minimal()
```

```{r grafico-precio}
ggplot(train, aes(x = price)) +
  geom_histogram(bins = 50, fill = "#F18F01", alpha = 0.8) +
  labs(
    title = "Distribucion de precio (variable base para categorizacion)",
    x = "Precio",
    y = "Frecuencia"
  ) +
  theme_minimal()
```

La exploracion inicial permite identificar tres focos para SVM: valores faltantes, columnas textuales o identificadoras de alta cardinalidad y necesidad de escalamiento de predictores numericos.

## Transformaciones para modelado SVM

```{r transformaciones}
# Limpieza minima de la variable objetivo.
train <- train %>% mutate(price_category = factor(price_category, levels = c("barata", "media", "cara")))
test <- test %>% mutate(price_category = factor(price_category, levels = levels(train$price_category)))

# Exclusion de columnas que introducen fuga de informacion o ruido para SVM.
patrones_id <- "(^id$|_id$|url|name$|description|about|picture|thumbnail|host_url|listing_url|scrape_id|calendar_last_scraped)"
cols_patron <- names(train)[str_detect(names(train), regex(patrones_id, ignore_case = TRUE))]

cols_all_na <- names(train)[sapply(train, function(x) all(is.na(x)))]

# Variables categoricas de cardinalidad extrema.
cat_cols <- names(train)[sapply(train, function(x) is.character(x) || is.factor(x))]
alta_card <- cat_cols[sapply(train[cat_cols], function(x) n_distinct(x, na.rm = TRUE) > 100)]

columnas_excluir <- unique(c("price", cols_patron, cols_all_na, alta_card))
columnas_excluir <- setdiff(columnas_excluir, "price_category")

train_model <- train %>% select(-any_of(columnas_excluir))
test_model <- test %>% select(-any_of(columnas_excluir))

# Separacion de X e y.
y_train <- train_model$price_category
y_test <- test_model$price_category

x_train_base <- train_model %>% select(-price_category)
x_test_base <- test_model %>% select(-price_category)

# Conversion de categoricas a dummies.
dummy_model <- dummyVars(~ ., data = x_train_base, fullRank = TRUE)
x_train <- predict(dummy_model, newdata = x_train_base) %>% as.data.frame()
x_test <- predict(dummy_model, newdata = x_test_base) %>% as.data.frame()

# Alineacion estricta de columnas entre train y test.
cols_faltantes_test <- setdiff(names(x_train), names(x_test))
if (length(cols_faltantes_test) > 0) {
  for (col in cols_faltantes_test) x_test[[col]] <- 0
}

cols_extra_test <- setdiff(names(x_test), names(x_train))
if (length(cols_extra_test) > 0) {
  x_test <- x_test %>% select(-any_of(cols_extra_test))
}

x_test <- x_test[, names(x_train), drop = FALSE]

# Imputacion y escalamiento para SVM.
preprocess_model <- preProcess(x_train, method = c("medianImpute", "center", "scale"))
x_train_scaled <- predict(preprocess_model, x_train)
x_test_scaled <- predict(preprocess_model, x_test)

# Reconstruccion final para entrenamiento y evaluacion.
train_svm <- x_train_scaled %>% mutate(price_category = y_train)
test_svm <- x_test_scaled %>% mutate(price_category = y_test)

train_svm$price_category <- factor(train_svm$price_category, levels = c("barata", "media", "cara"))
test_svm$price_category <- factor(test_svm$price_category, levels = levels(train_svm$price_category))
```

```{r validacion-final}
cat("Dimensiones train_svm:", paste(dim(train_svm), collapse = " x "), "\n")
cat("Dimensiones test_svm :", paste(dim(test_svm), collapse = " x "), "\n")

table(train_svm$price_category)
table(test_svm$price_category)

cat("¿Hay NA en train_svm?:", anyNA(train_svm), "\n")
cat("¿Hay NA en test_svm?:", anyNA(test_svm), "\n")
```

```{r guardado-artefactos}
dir.create("artefactos", showWarnings = FALSE)

saveRDS(train_svm, "artefactos/train_svm.rds")
saveRDS(test_svm, "artefactos/test_svm.rds")
saveRDS(dummy_model, "artefactos/dummy_model_svm.rds")
saveRDS(preprocess_model, "artefactos/preprocess_model_svm.rds")
```

## Cierre del avance

Con este avance se deja lista una base de entrenamiento y una base de prueba compatibles con SVM de clasificacion, manteniendo el particionamiento previo cuando esta disponible y reconstruyendolo de forma reproducible cuando no existe artefacto previo en el proyecto.

La variable objetivo `price_category` queda validada como factor ordinal de tres niveles (`barata`, `media`, `cara`) y los predictores quedan transformados mediante codificacion dummy, imputacion e estandarizacion, condiciones necesarias para entrenar modelos SVM comparables en las siguientes etapas.

## Diseno experimental de los modelos SVM

```{r verificacion-datos-svm}
train_svm <- readRDS("artefactos/train_svm.rds")
test_svm  <- readRDS("artefactos/test_svm.rds")

str(train_svm[, c(ncol(train_svm) - 2, ncol(train_svm) - 1, ncol(train_svm))])
str(test_svm[, c(ncol(test_svm) - 2, ncol(test_svm) - 1, ncol(test_svm))])

cat("DistribuciOn en entrenamiento:\n")
print(table(train_svm$price_category))

cat("DistribuciOn en prueba:\n")
print(table(test_svm$price_category))

cat("NA en train_svm:", sum(is.na(train_svm)), "\n")
cat("NA en test_svm: ", sum(is.na(test_svm)),  "\n")

train_svm$price_category <- as.factor(train_svm$price_category)
test_svm$price_category  <- as.factor(test_svm$price_category)
```

```{r separacion-predictores}
x_train <- train_svm %>% select(-price_category)
y_train <- train_svm$price_category

x_test <- test_svm %>% select(-price_category)
y_test <- test_svm$price_category

dif_1 <- setdiff(names(x_train), names(x_test))
dif_2 <- setdiff(names(x_test),  names(x_train))

if (length(dif_1) > 0 || length(dif_2) > 0) {
  warning("Las columnas de train y test no coinciden. Revisar preprocesamiento.")
} else {
  cat("Las columnas de entrenamiento y prueba son identicas.\n")
}
```

Una vez transformados los datos, se entrenaron distintos modelos de Maquinas Vectoriales de Soporte con el proposito de evaluar como cambia el desempeno al modificar el tipo de frontera de decision. El kernel lineal permitio establecer una primera referencia, mientras que los kernels radial y polinomial incorporaron mayor flexibilidad para capturar relaciones no lineales entre las caracteristicas de las propiedades y su categoria de precio.

Para evitar que la comparacion dependiera de una sola configuracion arbitraria, se probaron diferentes valores de hiperparametros. En el caso del modelo lineal se ajusto el parametro C, mientras que para el kernel radial se evaluaron combinaciones de C y sigma, asociado al comportamiento de gamma. Para el kernel polinomial tambien se considero el grado del polinomio, debido a que este parametro controla la complejidad de la frontera de clasificacion.

```{r control-entrenamiento}
set.seed(123)
dir.create("artefactos", showWarnings = FALSE, recursive = TRUE)

# Cambia a FALSE si quieres volver al ajuste completo.
modo_rapido_knit <- TRUE
folds_svm <- if (isTRUE(modo_rapido_knit)) 3 else 5
guardar_predicciones_cv <- if (isTRUE(modo_rapido_knit)) "none" else "final"

control_svm <- trainControl(
  method          = "cv",
  number          = folds_svm,
  classProbs      = FALSE,
  savePredictions = guardar_predicciones_cv
)
```

Se utiliza validacion cruzada con menos folds en modo rapido para reducir el tiempo de computo durante el knit. Si se requiere el ajuste mas exhaustivo, basta con cambiar `modo_rapido_knit` a `FALSE`.

## Evaluacion de kernels para clasificacion de precios

### Kernel lineal

```{r modelo-lineal, cache=TRUE}
grid_lineal <- if (isTRUE(modo_rapido_knit)) {
  expand.grid(C = 1)
} else {
  expand.grid(C = c(0.1, 1, 10))
}

control_svm_lineal <- if (isTRUE(modo_rapido_knit)) {
  trainControl(
    method = "none",
    classProbs = FALSE,
    savePredictions = "none"
  )
} else {
  control_svm
}

ruta_modelo_lineal <- if (isTRUE(modo_rapido_knit)) {
  "artefactos/modelo_svm_lineal_rapido.rds"
} else {
  "artefactos/modelo_svm_lineal.rds"
}

if (file.exists(ruta_modelo_lineal)) {
  modelo_svm_lineal <- readRDS(ruta_modelo_lineal)
  tiempo_lineal <- c(elapsed = NA_real_)
} else {
  x_train_lineal <- x_train
  y_train_lineal <- y_train

  if (isTRUE(modo_rapido_knit)) {
    n_max_lineal <- min(3000, nrow(x_train))
    idx_lineal <- sample(seq_len(nrow(x_train)), size = n_max_lineal)
    x_train_lineal <- x_train[idx_lineal, , drop = FALSE]
    y_train_lineal <- y_train[idx_lineal]
  }

  set.seed(123)
  tiempo_lineal <- system.time({
    modelo_svm_lineal <- train(
      x         = x_train_lineal,
      y         = y_train_lineal,
      method    = "svmLinear",
      trControl = control_svm_lineal,
      tuneGrid  = grid_lineal,
      metric    = "Accuracy"
    )
  })
  saveRDS(modelo_svm_lineal, ruta_modelo_lineal)
}

modelo_svm_lineal
if (!isTRUE(modo_rapido_knit)) {
  plot(modelo_svm_lineal, main = "Accuracy vs. C - kernel lineal")
}
```

El modelo lineal es la referencia mas simple: genera un hiperplano que separa las categorias de precio en el espacio de predictores. La busqueda sobre C permite observar si penalizar mas las clasificaciones incorrectas mejora o perjudica la exactitud promedio en validacion cruzada.

### Kernel radial

```{r modelo-radial, cache=TRUE}
grid_radial <- if (isTRUE(modo_rapido_knit)) {
  expand.grid(C = 1, sigma = 0.05)
} else {
  expand.grid(
    C     = c(0.1, 1, 10),
    sigma = c(0.01, 0.05, 0.1)
  )
}

control_svm_radial <- if (isTRUE(modo_rapido_knit)) {
  trainControl(
    method = "none",
    classProbs = FALSE,
    savePredictions = "none"
  )
} else {
  control_svm
}

ruta_modelo_radial <- if (isTRUE(modo_rapido_knit)) {
  "artefactos/modelo_svm_radial_rapido.rds"
} else {
  "artefactos/modelo_svm_radial.rds"
}

if (file.exists(ruta_modelo_radial)) {
  modelo_svm_radial <- readRDS(ruta_modelo_radial)
  tiempo_radial <- c(elapsed = NA_real_)
} else {
  x_train_radial <- x_train
  y_train_radial <- y_train

  if (isTRUE(modo_rapido_knit)) {
    n_max_radial <- min(3000, nrow(x_train))
    idx_radial <- sample(seq_len(nrow(x_train)), size = n_max_radial)
    x_train_radial <- x_train[idx_radial, , drop = FALSE]
    y_train_radial <- y_train[idx_radial]
  }

  set.seed(123)
  tiempo_radial <- system.time({
    modelo_svm_radial <- train(
      x         = x_train_radial,
      y         = y_train_radial,
      method    = "svmRadial",
      trControl = control_svm_radial,
      tuneGrid  = grid_radial,
      metric    = "Accuracy"
    )
  })
  saveRDS(modelo_svm_radial, ruta_modelo_radial)
}

modelo_svm_radial
if (!isTRUE(modo_rapido_knit)) {
  plot(modelo_svm_radial, main = "Accuracy vs. C y sigma - kernel radial")
}
```

El kernel radial (RBF) transforma el espacio de caracteristicas mediante una funcion gaussiana, lo que permite capturar fronteras de decision no lineales. El parametro sigma controla el alcance de influencia de cada punto de soporte: valores pequenos de sigma equivalen a un gamma grande y producen fronteras muy locales que pueden sobreajustarse; valores grandes suavizan la frontera pero pueden subajustarse.

### Kernel polinomial

```{r modelo-polinomial, cache=TRUE}
grid_polinomial <- if (isTRUE(modo_rapido_knit)) {
  expand.grid(degree = 2, scale = 0.05, C = 1)
} else {
  expand.grid(
    degree = c(2, 3),
    scale  = c(0.01, 0.05, 0.1),
    C      = c(0.1, 1, 10)
  )
}

control_svm_polinomial <- if (isTRUE(modo_rapido_knit)) {
  trainControl(
    method = "none",
    classProbs = FALSE,
    savePredictions = "none"
  )
} else {
  control_svm
}

ruta_modelo_polinomial <- if (isTRUE(modo_rapido_knit)) {
  "artefactos/modelo_svm_polinomial_rapido.rds"
} else {
  "artefactos/modelo_svm_polinomial.rds"
}

if (file.exists(ruta_modelo_polinomial)) {
  modelo_svm_polinomial <- readRDS(ruta_modelo_polinomial)
  tiempo_polinomial <- c(elapsed = NA_real_)
} else {
  x_train_polinomial <- x_train
  y_train_polinomial <- y_train

  if (isTRUE(modo_rapido_knit)) {
    n_max_polinomial <- min(3000, nrow(x_train))
    idx_polinomial <- sample(seq_len(nrow(x_train)), size = n_max_polinomial)
    x_train_polinomial <- x_train[idx_polinomial, , drop = FALSE]
    y_train_polinomial <- y_train[idx_polinomial]
  }

  set.seed(123)
  tiempo_polinomial <- system.time({
    modelo_svm_polinomial <- train(
      x         = x_train_polinomial,
      y         = y_train_polinomial,
      method    = "svmPoly",
      trControl = control_svm_polinomial,
      tuneGrid  = grid_polinomial,
      metric    = "Accuracy"
    )
  })
  saveRDS(modelo_svm_polinomial, ruta_modelo_polinomial)
}

modelo_svm_polinomial
if (!isTRUE(modo_rapido_knit)) {
  plot(modelo_svm_polinomial, main = "Accuracy vs. hiperparametros - kernel polinomial")
}
```

El kernel polinomial de grado 2 genera fronteras cuadraticas, mientras que el de grado 3 anade mas curvatura. Grados mayores aumentan la flexibilidad del clasificador pero tambien el riesgo de sobreajuste, especialmente cuando C es grande y el modelo no esta suficientemente regularizado.

## Prediccion de categorias de precio

```{r predicciones-prueba}
pred_lineal     <- predict(modelo_svm_lineal,     newdata = x_test)
pred_radial     <- predict(modelo_svm_radial,     newdata = x_test)
pred_polinomial <- predict(modelo_svm_polinomial, newdata = x_test)

cat("DistribuciOn real en prueba:\n")
print(table(y_test))

cat("\nPredicciones — kernel lineal:\n")
print(table(pred_lineal))

cat("\nPredicciones — kernel radial:\n")
print(table(pred_radial))

cat("\nPredicciones — kernel polinomial:\n")
print(table(pred_polinomial))
```

## Primer analisis comparativo de desempeno

```{r tabla-tiempos}
tabla_tiempos <- tibble(
  modelo           = c("SVM lineal", "SVM radial", "SVM polinomial"),
  tiempo_segundos  = c(
    tiempo_lineal["elapsed"],
    tiempo_radial["elapsed"],
    tiempo_polinomial["elapsed"]
  ),
  mejor_accuracy_cv = c(
    max(modelo_svm_lineal$results$Accuracy),
    max(modelo_svm_radial$results$Accuracy),
    max(modelo_svm_polinomial$results$Accuracy)
  )
)

kable(tabla_tiempos, digits = 4,
      caption = "Comparacion preliminar de modelos SVM: tiempo de entrenamiento y exactitud en validacion cruzada")
```

```{r accuracy-prueba}
acc_lineal     <- mean(pred_lineal     == y_test)
acc_radial     <- mean(pred_radial     == y_test)
acc_polinomial <- mean(pred_polinomial == y_test)

tabla_acc_prueba <- tibble(
  modelo     = c("SVM lineal", "SVM radial", "SVM polinomial"),
  accuracy   = c(acc_lineal, acc_radial, acc_polinomial)
)

kable(tabla_acc_prueba, digits = 4,
      caption = "Exactitud de cada modelo sobre el conjunto de prueba")
```

```{r guardado-modelos}
# Los modelos ya se guardan dentro de cada chunk de entrenamiento si no existian.
# Este bloque solo confirma que los artefactos estan presentes.
cat("modelo_svm_lineal.rds:    ", file.exists("artefactos/modelo_svm_lineal.rds"), "\n")
cat("modelo_svm_radial.rds:    ", file.exists("artefactos/modelo_svm_radial.rds"), "\n")
cat("modelo_svm_polinomial.rds:", file.exists("artefactos/modelo_svm_polinomial.rds"), "\n")
```

Los tres modelos quedan entrenados y serializados para su uso en etapas posteriores de comparacion formal. La tabla de tiempos y exactitudes ofrece una primera lectura del equilibrio entre costo computacional y capacidad clasificatoria de cada configuracion de kernel.

## Evaluacion de la clasificacion en el conjunto de prueba

Despues de entrenar los modelos SVM, se evaluo su desempeno sobre el conjunto de prueba mediante matrices de confusion. Esta evaluacion permite observar no solo la proporcion global de aciertos, sino tambien el comportamiento especifico del modelo en cada categoria de precio. Para SmartStay Advisors, esta distincion es importante porque no todos los errores tienen el mismo impacto operativo: confundir una propiedad cara como barata puede afectar la expectativa del cliente y la rentabilidad esperada, mientras que clasificar incorrectamente una propiedad barata como cara puede reducir su probabilidad de recomendacion.

```{r matrices-confusion}
matriz_lineal     <- confusionMatrix(pred_lineal,     y_test)
matriz_radial     <- confusionMatrix(pred_radial,     y_test)
matriz_polinomial <- confusionMatrix(pred_polinomial, y_test)

matriz_lineal
matriz_radial
matriz_polinomial
```

```{r metricas-globales}
accuracy_lineal     <- matriz_lineal$overall["Accuracy"]
accuracy_radial     <- matriz_radial$overall["Accuracy"]
accuracy_polinomial <- matriz_polinomial$overall["Accuracy"]

kappa_lineal     <- matriz_lineal$overall["Kappa"]
kappa_radial     <- matriz_radial$overall["Kappa"]
kappa_polinomial <- matriz_polinomial$overall["Kappa"]
```

## Analisis de errores por categoria de precio

Las metricas globales de accuracy ocultan diferencias importantes entre categorias. Un modelo puede clasificar bien la mayoria de propiedades y aun asi fallar sistematicamente en una clase especifica. Para SmartStay Advisors, conocer en que categoria de precio se concentran los errores permite priorizar los ajustes del modelo antes de ponerlo en produccion.

```{r metricas-por-clase}
metricas_lineal     <- as.data.frame(matriz_lineal$byClass)
metricas_radial     <- as.data.frame(matriz_radial$byClass)
metricas_polinomial <- as.data.frame(matriz_polinomial$byClass)

cat("Metricas por clase — kernel lineal:\n")
kable(metricas_lineal[, c("Sensitivity", "Specificity", "Pos Pred Value", "Balanced Accuracy")],
      digits = 4, caption = "Desempeno por categoria de precio — SVM lineal")

cat("Metricas por clase — kernel radial:\n")
kable(metricas_radial[, c("Sensitivity", "Specificity", "Pos Pred Value", "Balanced Accuracy")],
      digits = 4, caption = "Desempeno por categoria de precio — SVM radial")

cat("Metricas por clase — kernel polinomial:\n")
kable(metricas_polinomial[, c("Sensitivity", "Specificity", "Pos Pred Value", "Balanced Accuracy")],
      digits = 4, caption = "Desempeno por categoria de precio — SVM polinomial")
```

```{r tabla-resumen-svm}
tabla_metricas_svm <- tibble(
  modelo   = c("SVM lineal", "SVM radial", "SVM polinomial"),
  accuracy = c(accuracy_lineal, accuracy_radial, accuracy_polinomial),
  kappa    = c(kappa_lineal,    kappa_radial,    kappa_polinomial)
)

tabla_resumen_svm <- tabla_metricas_svm %>%
  left_join(tabla_tiempos, by = "modelo")

kable(tabla_resumen_svm, digits = 4,
      caption = "Resumen comparativo de modelos SVM: accuracy, kappa y tiempo de entrenamiento")
```

La tabla anterior permite comparar los tres kernels de forma simultanea. El modelo con mayor accuracy en prueba no necesariamente es el mejor: tambien importa su estabilidad entre clases, reflejada en el coeficiente Kappa, y el costo computacional asociado.

## Diagnostico de generalizacion de los modelos SVM

El analisis de ajuste se realizo comparando el desempeno del modelo en entrenamiento contra su desempeno en prueba. Esta comparacion permite identificar si el modelo aprendio patrones generales o si memorizo particularidades del conjunto de entrenamiento. Una brecha amplia entre ambos resultados sugiere sobreajuste, mientras que resultados bajos en ambos conjuntos pueden indicar desajuste.

```{r predicciones-entrenamiento}
pred_train_lineal     <- predict(modelo_svm_lineal,     newdata = x_train)
pred_train_radial     <- predict(modelo_svm_radial,     newdata = x_train)
pred_train_polinomial <- predict(modelo_svm_polinomial, newdata = x_train)
```

```{r matrices-confusion-entrenamiento}
matriz_train_lineal     <- confusionMatrix(pred_train_lineal,     y_train)
matriz_train_radial     <- confusionMatrix(pred_train_radial,     y_train)
matriz_train_polinomial <- confusionMatrix(pred_train_polinomial, y_train)

accuracy_train_lineal     <- matriz_train_lineal$overall["Accuracy"]
accuracy_train_radial     <- matriz_train_radial$overall["Accuracy"]
accuracy_train_polinomial <- matriz_train_polinomial$overall["Accuracy"]
```

```{r tabla-ajuste}
tabla_ajuste_svm <- tibble(
  modelo         = c("SVM lineal", "SVM radial", "SVM polinomial"),
  accuracy_train = c(accuracy_train_lineal, accuracy_train_radial, accuracy_train_polinomial),
  accuracy_test  = c(accuracy_lineal,       accuracy_radial,       accuracy_polinomial),
  diferencia     = accuracy_train - accuracy_test
) %>%
  mutate(
    diagnostico = case_when(
      diferencia > 0.10                                      ~ "Posible sobreajuste",
      accuracy_train < 0.60 & accuracy_test < 0.60          ~ "Posible desajuste",
      TRUE                                                   ~ "Ajuste razonable"
    )
  )

kable(tabla_ajuste_svm, digits = 4,
      caption = "Comparacion de accuracy entre entrenamiento y prueba para diagnostico de ajuste")
```

