---
title: ' Laboratorio 8 '
date: "`r Sys.Date()`"
output:
  pdf_document:
    toc: true
    toc_depth: '3'
  html_document:
    toc: true
    toc_depth: 3
---

```{r setup, include=FALSE}
knitr::opts_chunk$set(echo = TRUE, warning = FALSE, message = FALSE)
```

## Preparación del entorno analítico

```{r librerias}
paquetes_requeridos <- c("tidyverse", "caret", "e1071", "kernlab", "knitr")
paquetes_opcionales <- c("MLmetrics")

for (pkg in paquetes_requeridos) {
  if (!requireNamespace(pkg, quietly = TRUE)) {
    stop(paste("Falta instalar el paquete requerido:", pkg))
  }
  suppressPackageStartupMessages(library(pkg, character.only = TRUE))
}

for (pkg in paquetes_opcionales) {
  if (requireNamespace(pkg, quietly = TRUE)) {
    suppressPackageStartupMessages(library(pkg, character.only = TRUE))
  } else {
    message("Paquete opcional no disponible en este entorno: ", pkg)
  }
}

set.seed(123)
```

Este documento prepara los datos para clasificación con SVM sobre la variable objetivo categórica de precio. Se prioriza reproducibilidad, limpieza del flujo y trazabilidad del particionamiento experimental.

## Carga y diagnóstico inicial del conjunto de datos

```{r carga-datos}
objetos_cargados <- load("listings.RData")

if ("listings" %in% objetos_cargados) {
  datos <- get("listings")
} else {
  candidatos_df <- objetos_cargados[sapply(objetos_cargados, function(x) is.data.frame(get(x)))]
  if (length(candidatos_df) == 0) {
    stop("No se encontró ningún data frame en listings.RData")
  }
  datos <- get(candidatos_df[1])
}

datos <- as.data.frame(datos)
```

```{r diagnostico-general}
cat("Objeto usado:", if ("listings" %in% objetos_cargados) "listings" else "primer data.frame encontrado", "\n")
cat("Dimensiones:", nrow(datos), "filas x", ncol(datos), "columnas\n")

resumen_tipos <- tibble(
  variable = names(datos),
  clase = sapply(datos, function(x) paste(class(x), collapse = ", ")),
  n_unicos = sapply(datos, function(x) dplyr::n_distinct(x, na.rm = TRUE)),
  na_count = sapply(datos, function(x) sum(is.na(x))),
  na_pct = round(100 * na_count / nrow(datos), 2)
)

resumen_tipos %>%
  count(clase, sort = TRUE) %>%
  kable(caption = "Cantidad de variables por tipo")

resumen_tipos %>%
  arrange(desc(na_count)) %>%
  slice_head(n = 20) %>%
  kable(caption = "Top 20 variables con más valores faltantes")
```

```{r precio-limpieza}
if ("price" %in% names(datos) && is.character(datos$price)) {
  datos <- datos %>% mutate(price = readr::parse_number(price))
}

if (!"price" %in% names(datos)) {
  stop("No existe la variable 'price' en el conjunto de datos.")
}
```

En esta base, la variable `price` se encuentra como texto con símbolos monetarios y se convierte a formato numérico para poder construir la variable objetivo y evitar problemas en modelado.

## Reutilización del particionamiento experimental

```{r particion}
detectar_particion_previa <- function(datos_base) {
  resultado <- list(
    encontrada = FALSE,
    fuente = NA_character_,
    train = NULL,
    test = NULL,
    train_index = NULL
  )

  # Caso 1: objetos train/test ya presentes en el ambiente.
  if (exists("train", inherits = FALSE) && exists("test", inherits = FALSE)) {
    tr <- get("train")
    te <- get("test")
    if (is.data.frame(tr) && is.data.frame(te)) {
      resultado$encontrada <- TRUE
      resultado$fuente <- "objetos train/test ya presentes en el ambiente"
      resultado$train <- tr
      resultado$test <- te
      return(resultado)
    }
  }

  # Caso 2: archivos comunes de partición.
  candidatos <- list.files(
    path = ".",
    recursive = TRUE,
    full.names = TRUE,
    pattern = "(?i)(train|test|split|particion|partition).*(\\.rds|\\.rda|\\.RData)$"
  )

  if (length(candidatos) == 0) {
    return(resultado)
  }

  for (archivo in candidatos) {
    ext <- tolower(tools::file_ext(archivo))

    if (ext == "rds") {
      obj <- tryCatch(readRDS(archivo), error = function(e) NULL)
      if (is.null(obj)) next

      # Formato lista con train/test.
      if (is.list(obj) && all(c("train", "test") %in% names(obj))) {
        if (is.data.frame(obj$train) && is.data.frame(obj$test)) {
          resultado$encontrada <- TRUE
          resultado$fuente <- paste("archivo", archivo, "(lista train/test)")
          resultado$train <- obj$train
          resultado$test <- obj$test
          return(resultado)
        }
      }

      # Formato lista con índice.
      if (is.list(obj) && "train_index" %in% names(obj)) {
        idx <- obj$train_index
        if (is.numeric(idx) && all(idx >= 1) && all(idx <= nrow(datos_base))) {
          resultado$encontrada <- TRUE
          resultado$fuente <- paste("archivo", archivo, "(índice train)")
          resultado$train_index <- idx
          resultado$train <- datos_base[idx, , drop = FALSE]
          resultado$test <- datos_base[-idx, , drop = FALSE]
          return(resultado)
        }
      }
    }

    if (ext %in% c("rda", "rdata")) {
      env_tmp <- new.env(parent = emptyenv())
      cargados <- tryCatch(load(archivo, envir = env_tmp), error = function(e) character(0))
      if (length(cargados) == 0) next

      if (all(c("train", "test") %in% ls(env_tmp))) {
        tr <- get("train", envir = env_tmp)
        te <- get("test", envir = env_tmp)
        if (is.data.frame(tr) && is.data.frame(te)) {
          resultado$encontrada <- TRUE
          resultado$fuente <- paste("archivo", archivo, "(objetos train/test)")
          resultado$train <- tr
          resultado$test <- te
          return(resultado)
        }
      }
    }
  }

  resultado
}

if (!"price_category" %in% names(datos)) {
  q1 <- quantile(datos$price, 1 / 3, na.rm = TRUE)
  q2 <- quantile(datos$price, 2 / 3, na.rm = TRUE)

  datos <- datos %>%
    mutate(
      price_category = case_when(
        price <= q1 ~ "barata",
        price <= q2 ~ "media",
        TRUE ~ "cara"
      ),
      price_category = factor(price_category, levels = c("barata", "media", "cara"))
    )
} else {
  datos <- datos %>%
    mutate(price_category = as.factor(price_category))
}

particion_previa <- detectar_particion_previa(datos)

if (isTRUE(particion_previa$encontrada)) {
  train <- particion_previa$train
  test <- particion_previa$test
  fuente_particion <- particion_previa$fuente
} else {
  set.seed(123)
  indice_train <- createDataPartition(datos$price_category, p = 0.8, list = FALSE)

  train <- datos[indice_train, , drop = FALSE]
  test <- datos[-indice_train, , drop = FALSE]

  fuente_particion <- "reconstruida con set.seed(123) y createDataPartition()"

  dir.create("artefactos", showWarnings = FALSE)
  saveRDS(list(train_index = indice_train), file = "artefactos/particion_train_idx.rds")
}

cat("Fuente de particionamiento:", fuente_particion, "\n")
```

```{r verificacion-particion}
cat("Dimensiones train:", paste(dim(train), collapse = " x "), "\n")
cat("Dimensiones test :", paste(dim(test), collapse = " x "), "\n")

prop_train <- prop.table(table(train$price_category))
prop_test <- prop.table(table(test$price_category))

tabla_props <- bind_rows(
  tibble(conjunto = "train", categoria = names(prop_train), proporcion = as.numeric(prop_train)),
  tibble(conjunto = "test", categoria = names(prop_test), proporcion = as.numeric(prop_test))
)

tabla_props %>%
  pivot_wider(names_from = conjunto, values_from = proporcion) %>%
  mutate(diferencia_abs = abs(train - test)) %>%
  kable(digits = 4, caption = "Comparación de proporciones por categoría de precio")
```

Las proporciones por categoría entre entrenamiento y prueba se mantienen comparables, lo cual permite contrastar modelos futuros bajo condiciones experimentales consistentes.

## Diagnóstico inicial de predictores

```{r exploracion}
glimpse(train)

resumen_numericas <- train %>%
  summarise(across(where(is.numeric), list(
    media = ~ mean(.x, na.rm = TRUE),
    sd = ~ sd(.x, na.rm = TRUE),
    min = ~ min(.x, na.rm = TRUE),
    max = ~ max(.x, na.rm = TRUE)
  )))

resumen_na <- train %>%
  summarise(across(everything(), ~ sum(is.na(.x)))) %>%
  pivot_longer(everything(), names_to = "variable", values_to = "na_count") %>%
  mutate(na_pct = 100 * na_count / nrow(train)) %>%
  arrange(desc(na_count))

perfil_categoricas <- train %>%
  select(where(~ is.character(.x) || is.factor(.x))) %>%
  summarise(across(everything(), ~ n_distinct(.x, na.rm = TRUE))) %>%
  pivot_longer(everything(), names_to = "variable", values_to = "n_categorias") %>%
  arrange(desc(n_categorias))

resumen_na %>%
  slice_head(n = 20) %>%
  kable(caption = "Variables con mayor cantidad de NA en entrenamiento")

perfil_categoricas %>%
  slice_head(n = 20) %>%
  kable(caption = "Variables categóricas con mayor cardinalidad")
```

```{r grafico-categoria}
ggplot(train, aes(x = price_category)) +
  geom_bar(fill = "#2E86AB") +
  labs(
    title = "Distribución de la categoría de precio en entrenamiento",
    x = "Categoría de precio",
    y = "Cantidad de propiedades"
  ) +
  theme_minimal()
```

```{r grafico-precio}
ggplot(train, aes(x = price)) +
  geom_histogram(bins = 50, fill = "#F18F01", alpha = 0.8) +
  labs(
    title = "Distribución de precio (variable base para categorización)",
    x = "Precio",
    y = "Frecuencia"
  ) +
  theme_minimal()
```

La exploración inicial permite identificar tres focos para SVM: valores faltantes, columnas textuales o identificadoras de alta cardinalidad y necesidad de escalamiento de predictores numéricos.

## Transformaciones para modelado SVM

```{r transformaciones}
# Limpieza mínima de la variable objetivo.
train <- train %>% mutate(price_category = factor(price_category, levels = c("barata", "media", "cara")))
test <- test %>% mutate(price_category = factor(price_category, levels = levels(train$price_category)))

# Exclusión de columnas que introducen fuga de información o ruido para SVM.
patrones_id <- "(^id$|_id$|url|name$|description|about|picture|thumbnail|host_url|listing_url|scrape_id|calendar_last_scraped)"
cols_patron <- names(train)[str_detect(names(train), regex(patrones_id, ignore_case = TRUE))]

cols_all_na <- names(train)[sapply(train, function(x) all(is.na(x)))]

# Variables categóricas de cardinalidad extrema.
cat_cols <- names(train)[sapply(train, function(x) is.character(x) || is.factor(x))]
alta_card <- cat_cols[sapply(train[cat_cols], function(x) n_distinct(x, na.rm = TRUE) > 100)]

columnas_excluir <- unique(c("price", cols_patron, cols_all_na, alta_card))
columnas_excluir <- setdiff(columnas_excluir, "price_category")

train_model <- train %>% select(-any_of(columnas_excluir))
test_model <- test %>% select(-any_of(columnas_excluir))

# Separación de X e y.
y_train <- train_model$price_category
y_test <- test_model$price_category

x_train_base <- train_model %>% select(-price_category)
x_test_base <- test_model %>% select(-price_category)

# Conversión de categóricas a dummies.
dummy_model <- dummyVars(~ ., data = x_train_base, fullRank = TRUE)
x_train <- predict(dummy_model, newdata = x_train_base) %>% as.data.frame()
x_test <- predict(dummy_model, newdata = x_test_base) %>% as.data.frame()

# Alineación estricta de columnas entre train y test.
cols_faltantes_test <- setdiff(names(x_train), names(x_test))
if (length(cols_faltantes_test) > 0) {
  for (col in cols_faltantes_test) x_test[[col]] <- 0
}

cols_extra_test <- setdiff(names(x_test), names(x_train))
if (length(cols_extra_test) > 0) {
  x_test <- x_test %>% select(-any_of(cols_extra_test))
}

x_test <- x_test[, names(x_train), drop = FALSE]

# Imputación y escalamiento para SVM.
preprocess_model <- preProcess(x_train, method = c("medianImpute", "center", "scale"))
x_train_scaled <- predict(preprocess_model, x_train)
x_test_scaled <- predict(preprocess_model, x_test)

# Reconstrucción final para entrenamiento y evaluación.
train_svm <- x_train_scaled %>% mutate(price_category = y_train)
test_svm <- x_test_scaled %>% mutate(price_category = y_test)

train_svm$price_category <- factor(train_svm$price_category, levels = c("barata", "media", "cara"))
test_svm$price_category <- factor(test_svm$price_category, levels = levels(train_svm$price_category))
```

```{r validacion-final}
cat("Dimensiones train_svm:", paste(dim(train_svm), collapse = " x "), "\n")
cat("Dimensiones test_svm :", paste(dim(test_svm), collapse = " x "), "\n")

table(train_svm$price_category)
table(test_svm$price_category)

cat("¿Hay NA en train_svm?:", anyNA(train_svm), "\n")
cat("¿Hay NA en test_svm?:", anyNA(test_svm), "\n")
```

```{r guardado-artefactos}
dir.create("artefactos", showWarnings = FALSE)

saveRDS(train_svm, "artefactos/train_svm.rds")
saveRDS(test_svm, "artefactos/test_svm.rds")
saveRDS(dummy_model, "artefactos/dummy_model_svm.rds")
saveRDS(preprocess_model, "artefactos/preprocess_model_svm.rds")
```

## Cierre del avance

Con este avance se deja lista una base de entrenamiento y una base de prueba compatibles con SVM de clasificación, manteniendo el particionamiento previo cuando está disponible y reconstruyéndolo de forma reproducible cuando no existe artefacto previo en el proyecto.

La variable objetivo `price_category` queda validada como factor ordinal de tres niveles (`barata`, `media`, `cara`) y los predictores quedan transformados mediante codificación dummy, imputación e estandarización, condiciones necesarias para entrenar modelos SVM comparables en las siguientes etapas.

## Diseño experimental de los modelos SVM

```{r verificacion-datos-svm}
train_svm <- readRDS("artefactos/train_svm.rds")
test_svm  <- readRDS("artefactos/test_svm.rds")

str(train_svm[, c(ncol(train_svm) - 2, ncol(train_svm) - 1, ncol(train_svm))])
str(test_svm[, c(ncol(test_svm) - 2, ncol(test_svm) - 1, ncol(test_svm))])

cat("Distribución en entrenamiento:\n")
print(table(train_svm$price_category))

cat("Distribución en prueba:\n")
print(table(test_svm$price_category))

cat("NA en train_svm:", sum(is.na(train_svm)), "\n")
cat("NA en test_svm: ", sum(is.na(test_svm)),  "\n")

train_svm$price_category <- as.factor(train_svm$price_category)
test_svm$price_category  <- as.factor(test_svm$price_category)
```

```{r separacion-predictores}
x_train <- train_svm %>% select(-price_category)
y_train <- train_svm$price_category

x_test <- test_svm %>% select(-price_category)
y_test <- test_svm$price_category

dif_1 <- setdiff(names(x_train), names(x_test))
dif_2 <- setdiff(names(x_test),  names(x_train))

if (length(dif_1) > 0 || length(dif_2) > 0) {
  warning("Las columnas de train y test no coinciden. Revisar preprocesamiento.")
} else {
  cat("Las columnas de entrenamiento y prueba son idénticas.\n")
}
```

Una vez transformados los datos, se entrenaron distintos modelos de Máquinas Vectoriales de Soporte con el propósito de evaluar cómo cambia el desempeño al modificar el tipo de frontera de decisión. El kernel lineal permitió establecer una primera referencia, mientras que los kernels radial y polinomial incorporaron mayor flexibilidad para capturar relaciones no lineales entre las características de las propiedades y su categoría de precio.

Para evitar que la comparación dependiera de una sola configuración arbitraria, se probaron diferentes valores de hiperparámetros. En el caso del modelo lineal se ajustó el parámetro C, mientras que para el kernel radial se evaluaron combinaciones de C y sigma, asociado al comportamiento de gamma. Para el kernel polinomial también se consideró el grado del polinomio, debido a que este parámetro controla la complejidad de la frontera de clasificación.

```{r control-entrenamiento}
set.seed(123)

control_svm <- trainControl(
  method          = "cv",
  number          = 5,
  classProbs      = FALSE,
  savePredictions = "final"
)
```

Se utilizó validación cruzada de 5 folds en lugar de 10 para reducir el tiempo de cómputo dado el tamaño del conjunto de datos, manteniendo una estimación estable del error de generalización.

## Evaluación de kernels para clasificación de precios

### Kernel lineal

```{r modelo-lineal, cache=TRUE}
grid_lineal <- expand.grid(C = c(0.1, 1, 10))

if (file.exists("artefactos/modelo_svm_lineal.rds")) {
  modelo_svm_lineal <- readRDS("artefactos/modelo_svm_lineal.rds")
  tiempo_lineal <- c(elapsed = NA_real_)
} else {
  set.seed(123)
  tiempo_lineal <- system.time({
    modelo_svm_lineal <- train(
      x         = x_train,
      y         = y_train,
      method    = "svmLinear",
      trControl = control_svm,
      tuneGrid  = grid_lineal,
      metric    = "Accuracy"
    )
  })
  saveRDS(modelo_svm_lineal, "artefactos/modelo_svm_lineal.rds")
}

modelo_svm_lineal
plot(modelo_svm_lineal, main = "Accuracy vs. C — kernel lineal")
```

El modelo lineal es la referencia más simple: genera un hiperplano que separa las categorías de precio en el espacio de predictores. La búsqueda sobre C = {0.1, 1, 10} permite observar si penalizar más las clasificaciones incorrectas mejora o perjudica la exactitud promedio en validación cruzada.

### Kernel radial

```{r modelo-radial, cache=TRUE}
grid_radial <- expand.grid(
  C     = c(0.1, 1, 10),
  sigma = c(0.01, 0.05, 0.1)
)

if (file.exists("artefactos/modelo_svm_radial.rds")) {
  modelo_svm_radial <- readRDS("artefactos/modelo_svm_radial.rds")
  tiempo_radial <- c(elapsed = NA_real_)
} else {
  set.seed(123)
  tiempo_radial <- system.time({
    modelo_svm_radial <- train(
      x         = x_train,
      y         = y_train,
      method    = "svmRadial",
      trControl = control_svm,
      tuneGrid  = grid_radial,
      metric    = "Accuracy"
    )
  })
  saveRDS(modelo_svm_radial, "artefactos/modelo_svm_radial.rds")
}

modelo_svm_radial
plot(modelo_svm_radial, main = "Accuracy vs. C y sigma — kernel radial")
```

El kernel radial (RBF) transforma el espacio de características mediante una función gaussiana, lo que permite capturar fronteras de decisión no lineales. El parámetro sigma controla el alcance de influencia de cada punto de soporte: valores pequeños de sigma equivalen a un gamma grande y producen fronteras muy locales que pueden sobreajustarse; valores grandes suavizan la frontera pero pueden subajustarse.

### Kernel polinomial

```{r modelo-polinomial, cache=TRUE}
grid_polinomial <- expand.grid(
  degree = c(2, 3),
  scale  = c(0.01, 0.05, 0.1),
  C      = c(0.1, 1, 10)
)

if (file.exists("artefactos/modelo_svm_polinomial.rds")) {
  modelo_svm_polinomial <- readRDS("artefactos/modelo_svm_polinomial.rds")
  tiempo_polinomial <- c(elapsed = NA_real_)
} else {
  set.seed(123)
  tiempo_polinomial <- system.time({
    modelo_svm_polinomial <- train(
      x         = x_train,
      y         = y_train,
      method    = "svmPoly",
      trControl = control_svm,
      tuneGrid  = grid_polinomial,
      metric    = "Accuracy"
    )
  })
  saveRDS(modelo_svm_polinomial, "artefactos/modelo_svm_polinomial.rds")
}

modelo_svm_polinomial
plot(modelo_svm_polinomial, main = "Accuracy vs. hiperparámetros — kernel polinomial")
```

El kernel polinomial de grado 2 genera fronteras cuadráticas, mientras que el de grado 3 añade más curvatura. Grados mayores aumentan la flexibilidad del clasificador pero también el riesgo de sobreajuste, especialmente cuando C es grande y el modelo no está suficientemente regularizado.

## Predicción de categorías de precio

```{r predicciones-prueba}
pred_lineal     <- predict(modelo_svm_lineal,     newdata = x_test)
pred_radial     <- predict(modelo_svm_radial,     newdata = x_test)
pred_polinomial <- predict(modelo_svm_polinomial, newdata = x_test)

cat("Distribución real en prueba:\n")
print(table(y_test))

cat("\nPredicciones — kernel lineal:\n")
print(table(pred_lineal))

cat("\nPredicciones — kernel radial:\n")
print(table(pred_radial))

cat("\nPredicciones — kernel polinomial:\n")
print(table(pred_polinomial))
```

## Primer análisis comparativo de desempeño

```{r tabla-tiempos}
tabla_tiempos <- tibble(
  modelo           = c("SVM lineal", "SVM radial", "SVM polinomial"),
  tiempo_segundos  = c(
    tiempo_lineal["elapsed"],
    tiempo_radial["elapsed"],
    tiempo_polinomial["elapsed"]
  ),
  mejor_accuracy_cv = c(
    max(modelo_svm_lineal$results$Accuracy),
    max(modelo_svm_radial$results$Accuracy),
    max(modelo_svm_polinomial$results$Accuracy)
  )
)

kable(tabla_tiempos, digits = 4,
      caption = "Comparación preliminar de modelos SVM: tiempo de entrenamiento y exactitud en validación cruzada")
```

```{r accuracy-prueba}
acc_lineal     <- mean(pred_lineal     == y_test)
acc_radial     <- mean(pred_radial     == y_test)
acc_polinomial <- mean(pred_polinomial == y_test)

tabla_acc_prueba <- tibble(
  modelo     = c("SVM lineal", "SVM radial", "SVM polinomial"),
  accuracy   = c(acc_lineal, acc_radial, acc_polinomial)
)

kable(tabla_acc_prueba, digits = 4,
      caption = "Exactitud de cada modelo sobre el conjunto de prueba")
```

```{r guardado-modelos}
# Los modelos ya se guardan dentro de cada chunk de entrenamiento si no existían.
# Este bloque solo confirma que los artefactos están presentes.
cat("modelo_svm_lineal.rds:    ", file.exists("artefactos/modelo_svm_lineal.rds"), "\n")
cat("modelo_svm_radial.rds:    ", file.exists("artefactos/modelo_svm_radial.rds"), "\n")
cat("modelo_svm_polinomial.rds:", file.exists("artefactos/modelo_svm_polinomial.rds"), "\n")
```

Los tres modelos quedan entrenados y serializados para su uso en etapas posteriores de comparación formal. La tabla de tiempos y exactitudes ofrece una primera lectura del equilibrio entre costo computacional y capacidad clasificatoria de cada configuración de kernel.

## Evaluación de la clasificación en el conjunto de prueba

Después de entrenar los modelos SVM, se evaluó su desempeño sobre el conjunto de prueba mediante matrices de confusión. Esta evaluación permite observar no solo la proporción global de aciertos, sino también el comportamiento específico del modelo en cada categoría de precio. Para SmartStay Advisors, esta distinción es importante porque no todos los errores tienen el mismo impacto operativo: confundir una propiedad cara como barata puede afectar la expectativa del cliente y la rentabilidad esperada, mientras que clasificar incorrectamente una propiedad barata como cara puede reducir su probabilidad de recomendación.

```{r matrices-confusion}
matriz_lineal     <- confusionMatrix(pred_lineal,     y_test)
matriz_radial     <- confusionMatrix(pred_radial,     y_test)
matriz_polinomial <- confusionMatrix(pred_polinomial, y_test)

matriz_lineal
matriz_radial
matriz_polinomial
```

```{r metricas-globales}
accuracy_lineal     <- matriz_lineal$overall["Accuracy"]
accuracy_radial     <- matriz_radial$overall["Accuracy"]
accuracy_polinomial <- matriz_polinomial$overall["Accuracy"]

kappa_lineal     <- matriz_lineal$overall["Kappa"]
kappa_radial     <- matriz_radial$overall["Kappa"]
kappa_polinomial <- matriz_polinomial$overall["Kappa"]
```

## Análisis de errores por categoría de precio

Las métricas globales de accuracy ocultan diferencias importantes entre categorías. Un modelo puede clasificar bien la mayoría de propiedades y aun así fallar sistemáticamente en una clase específica. Para SmartStay Advisors, conocer en qué categoría de precio se concentran los errores permite priorizar los ajustes del modelo antes de ponerlo en producción.

```{r metricas-por-clase}
metricas_lineal     <- as.data.frame(matriz_lineal$byClass)
metricas_radial     <- as.data.frame(matriz_radial$byClass)
metricas_polinomial <- as.data.frame(matriz_polinomial$byClass)

cat("Métricas por clase — kernel lineal:\n")
kable(metricas_lineal[, c("Sensitivity", "Specificity", "Pos Pred Value", "Balanced Accuracy")],
      digits = 4, caption = "Desempeño por categoría de precio — SVM lineal")

cat("Métricas por clase — kernel radial:\n")
kable(metricas_radial[, c("Sensitivity", "Specificity", "Pos Pred Value", "Balanced Accuracy")],
      digits = 4, caption = "Desempeño por categoría de precio — SVM radial")

cat("Métricas por clase — kernel polinomial:\n")
kable(metricas_polinomial[, c("Sensitivity", "Specificity", "Pos Pred Value", "Balanced Accuracy")],
      digits = 4, caption = "Desempeño por categoría de precio — SVM polinomial")
```

```{r tabla-resumen-svm}
tabla_metricas_svm <- tibble(
  modelo   = c("SVM lineal", "SVM radial", "SVM polinomial"),
  accuracy = c(accuracy_lineal, accuracy_radial, accuracy_polinomial),
  kappa    = c(kappa_lineal,    kappa_radial,    kappa_polinomial)
)

tabla_resumen_svm <- tabla_metricas_svm %>%
  left_join(tabla_tiempos, by = "modelo")

kable(tabla_resumen_svm, digits = 4,
      caption = "Resumen comparativo de modelos SVM: accuracy, kappa y tiempo de entrenamiento")
```

La tabla anterior permite comparar los tres kernels de forma simultánea. El modelo con mayor accuracy en prueba no necesariamente es el mejor: también importa su estabilidad entre clases, reflejada en el coeficiente Kappa, y el costo computacional asociado.

## Diagnóstico de generalización de los modelos SVM

El análisis de ajuste se realizó comparando el desempeño del modelo en entrenamiento contra su desempeño en prueba. Esta comparación permite identificar si el modelo aprendió patrones generales o si memorizó particularidades del conjunto de entrenamiento. Una brecha amplia entre ambos resultados sugiere sobreajuste, mientras que resultados bajos en ambos conjuntos pueden indicar desajuste.

```{r predicciones-entrenamiento}
pred_train_lineal     <- predict(modelo_svm_lineal,     newdata = x_train)
pred_train_radial     <- predict(modelo_svm_radial,     newdata = x_train)
pred_train_polinomial <- predict(modelo_svm_polinomial, newdata = x_train)
```

```{r matrices-confusion-entrenamiento}
matriz_train_lineal     <- confusionMatrix(pred_train_lineal,     y_train)
matriz_train_radial     <- confusionMatrix(pred_train_radial,     y_train)
matriz_train_polinomial <- confusionMatrix(pred_train_polinomial, y_train)

accuracy_train_lineal     <- matriz_train_lineal$overall["Accuracy"]
accuracy_train_radial     <- matriz_train_radial$overall["Accuracy"]
accuracy_train_polinomial <- matriz_train_polinomial$overall["Accuracy"]
```

```{r tabla-ajuste}
tabla_ajuste_svm <- tibble(
  modelo         = c("SVM lineal", "SVM radial", "SVM polinomial"),
  accuracy_train = c(accuracy_train_lineal, accuracy_train_radial, accuracy_train_polinomial),
  accuracy_test  = c(accuracy_lineal,       accuracy_radial,       accuracy_polinomial),
  diferencia     = accuracy_train - accuracy_test
) %>%
  mutate(
    diagnostico = case_when(
      diferencia > 0.10                                      ~ "Posible sobreajuste",
      accuracy_train < 0.60 & accuracy_test < 0.60          ~ "Posible desajuste",
      TRUE                                                   ~ "Ajuste razonable"
    )
  )

kable(tabla_ajuste_svm, digits = 4,
      caption = "Comparación de accuracy entre entrenamiento y prueba para diagnóstico de ajuste")
```

## Implicaciones del ajuste para la toma de decisiones de SmartStay Advisors

Con base en las métricas obtenidas, el mejor modelo SVM debe seleccionarse considerando simultáneamente su accuracy, sus métricas por clase, el tiempo de procesamiento y la estabilidad entre entrenamiento y prueba. Esta decisión es más sólida que elegir únicamente el modelo con mayor accuracy, ya que permite valorar la capacidad real del modelo para generalizar a nuevas propiedades.

Cuando la diferencia entre accuracy de entrenamiento y de prueba es mayor al 10%, el modelo probablemente memorizó patrones particulares del conjunto de entrenamiento en lugar de aprender reglas generalizables. En ese caso, el modelo clasificará bien las propiedades que ya conoce, pero fallará ante inmuebles con características distintas a las observadas durante el entrenamiento.

## Recomendaciones para mejorar el desempeño predictivo

Las recomendaciones siguientes se derivan directamente del diagnóstico de ajuste obtenido. Su aplicación debe evaluarse en función del kernel específico que presente el mayor desequilibrio entre entrenamiento y prueba.

**Si se detecta sobreajuste:**

- Reducir el valor del parámetro `C` para penalizar menos las clasificaciones correctas en entrenamiento y permitir mayor margen de error.
- Reducir `sigma` o `gamma` en el kernel radial para suavizar la frontera de decisión y evitar que se adapte demasiado a puntos individuales.
- Reducir el grado del polinomio en el kernel polinomial para simplificar la frontera.
- Ampliar la búsqueda de hiperparámetros mediante validación cruzada con mayor número de folds.
- Revisar si existen variables predictoras con ruido alto que estén influyendo en el ajuste excesivo.
- Considerar aumentar el tamaño de la muestra de entrenamiento si el volumen de datos lo permite.

**Si se detecta desajuste:**

- Probar kernels más flexibles, como el radial con mayor sigma o el polinomial con mayor grado.
- Aumentar el valor de `C` para reducir el margen y permitir que el modelo sea más estricto con los errores de clasificación.
- Ajustar `gamma` hacia valores mayores para que cada observación tenga mayor influencia local.
- Incorporar variables predictoras adicionales que capturen mejor las diferencias entre categorías de precio.
- Revisar si la variable respuesta está desbalanceada y, en ese caso, aplicar técnicas de remuestreo como SMOTE.
- Verificar que las transformaciones de preprocesamiento no hayan eliminado información relevante junto con el ruido.
