---
title: " Laboratorio 8 "
date: "`r Sys.Date()`"
output:
  html_document:
    toc: true
    toc_depth: 3
---

```{r setup, include=FALSE}
knitr::opts_chunk$set(echo = TRUE, warning = FALSE, message = FALSE)
```

## Preparación del entorno analítico

```{r librerias}
paquetes_requeridos <- c("tidyverse", "caret", "e1071", "kernlab", "knitr")
paquetes_opcionales <- c("MLmetrics")

for (pkg in paquetes_requeridos) {
  if (!requireNamespace(pkg, quietly = TRUE)) {
    stop(paste("Falta instalar el paquete requerido:", pkg))
  }
  suppressPackageStartupMessages(library(pkg, character.only = TRUE))
}

for (pkg in paquetes_opcionales) {
  if (requireNamespace(pkg, quietly = TRUE)) {
    suppressPackageStartupMessages(library(pkg, character.only = TRUE))
  } else {
    message("Paquete opcional no disponible en este entorno: ", pkg)
  }
}

set.seed(123)
```

Este documento prepara los datos para clasificación con SVM sobre la variable objetivo categórica de precio. Se prioriza reproducibilidad, limpieza del flujo y trazabilidad del particionamiento experimental.

## Carga y diagnóstico inicial del conjunto de datos

```{r carga-datos}
objetos_cargados <- load("listings.RData")

if ("listings" %in% objetos_cargados) {
  datos <- get("listings")
} else {
  candidatos_df <- objetos_cargados[sapply(objetos_cargados, function(x) is.data.frame(get(x)))]
  if (length(candidatos_df) == 0) {
    stop("No se encontró ningún data frame en listings.RData")
  }
  datos <- get(candidatos_df[1])
}

datos <- as.data.frame(datos)
```

```{r diagnostico-general}
cat("Objeto usado:", if ("listings" %in% objetos_cargados) "listings" else "primer data.frame encontrado", "\n")
cat("Dimensiones:", nrow(datos), "filas x", ncol(datos), "columnas\n")

resumen_tipos <- tibble(
  variable = names(datos),
  clase = sapply(datos, function(x) paste(class(x), collapse = ", ")),
  n_unicos = sapply(datos, function(x) dplyr::n_distinct(x, na.rm = TRUE)),
  na_count = sapply(datos, function(x) sum(is.na(x))),
  na_pct = round(100 * na_count / nrow(datos), 2)
)

resumen_tipos %>%
  count(clase, sort = TRUE) %>%
  kable(caption = "Cantidad de variables por tipo")

resumen_tipos %>%
  arrange(desc(na_count)) %>%
  slice_head(n = 20) %>%
  kable(caption = "Top 20 variables con más valores faltantes")
```

```{r precio-limpieza}
if ("price" %in% names(datos) && is.character(datos$price)) {
  datos <- datos %>% mutate(price = readr::parse_number(price))
}

if (!"price" %in% names(datos)) {
  stop("No existe la variable 'price' en el conjunto de datos.")
}
```

En esta base, la variable `price` se encuentra como texto con símbolos monetarios y se convierte a formato numérico para poder construir la variable objetivo y evitar problemas en modelado.

## Reutilización del particionamiento experimental

```{r particion}
detectar_particion_previa <- function(datos_base) {
  resultado <- list(
    encontrada = FALSE,
    fuente = NA_character_,
    train = NULL,
    test = NULL,
    train_index = NULL
  )

  # Caso 1: objetos train/test ya presentes en el ambiente.
  if (exists("train", inherits = FALSE) && exists("test", inherits = FALSE)) {
    tr <- get("train")
    te <- get("test")
    if (is.data.frame(tr) && is.data.frame(te)) {
      resultado$encontrada <- TRUE
      resultado$fuente <- "objetos train/test ya presentes en el ambiente"
      resultado$train <- tr
      resultado$test <- te
      return(resultado)
    }
  }

  # Caso 2: archivos comunes de partición.
  candidatos <- list.files(
    path = ".",
    recursive = TRUE,
    full.names = TRUE,
    pattern = "(?i)(train|test|split|particion|partition).*(\\.rds|\\.rda|\\.RData)$"
  )

  if (length(candidatos) == 0) {
    return(resultado)
  }

  for (archivo in candidatos) {
    ext <- tolower(tools::file_ext(archivo))

    if (ext == "rds") {
      obj <- tryCatch(readRDS(archivo), error = function(e) NULL)
      if (is.null(obj)) next

      # Formato lista con train/test.
      if (is.list(obj) && all(c("train", "test") %in% names(obj))) {
        if (is.data.frame(obj$train) && is.data.frame(obj$test)) {
          resultado$encontrada <- TRUE
          resultado$fuente <- paste("archivo", archivo, "(lista train/test)")
          resultado$train <- obj$train
          resultado$test <- obj$test
          return(resultado)
        }
      }

      # Formato lista con índice.
      if (is.list(obj) && "train_index" %in% names(obj)) {
        idx <- obj$train_index
        if (is.numeric(idx) && all(idx >= 1) && all(idx <= nrow(datos_base))) {
          resultado$encontrada <- TRUE
          resultado$fuente <- paste("archivo", archivo, "(índice train)")
          resultado$train_index <- idx
          resultado$train <- datos_base[idx, , drop = FALSE]
          resultado$test <- datos_base[-idx, , drop = FALSE]
          return(resultado)
        }
      }
    }

    if (ext %in% c("rda", "rdata")) {
      env_tmp <- new.env(parent = emptyenv())
      cargados <- tryCatch(load(archivo, envir = env_tmp), error = function(e) character(0))
      if (length(cargados) == 0) next

      if (all(c("train", "test") %in% ls(env_tmp))) {
        tr <- get("train", envir = env_tmp)
        te <- get("test", envir = env_tmp)
        if (is.data.frame(tr) && is.data.frame(te)) {
          resultado$encontrada <- TRUE
          resultado$fuente <- paste("archivo", archivo, "(objetos train/test)")
          resultado$train <- tr
          resultado$test <- te
          return(resultado)
        }
      }
    }
  }

  resultado
}

if (!"price_category" %in% names(datos)) {
  q1 <- quantile(datos$price, 1 / 3, na.rm = TRUE)
  q2 <- quantile(datos$price, 2 / 3, na.rm = TRUE)

  datos <- datos %>%
    mutate(
      price_category = case_when(
        price <= q1 ~ "barata",
        price <= q2 ~ "media",
        TRUE ~ "cara"
      ),
      price_category = factor(price_category, levels = c("barata", "media", "cara"))
    )
} else {
  datos <- datos %>%
    mutate(price_category = as.factor(price_category))
}

particion_previa <- detectar_particion_previa(datos)

if (isTRUE(particion_previa$encontrada)) {
  train <- particion_previa$train
  test <- particion_previa$test
  fuente_particion <- particion_previa$fuente
} else {
  set.seed(123)
  indice_train <- createDataPartition(datos$price_category, p = 0.8, list = FALSE)

  train <- datos[indice_train, , drop = FALSE]
  test <- datos[-indice_train, , drop = FALSE]

  fuente_particion <- "reconstruida con set.seed(123) y createDataPartition()"

  dir.create("artefactos", showWarnings = FALSE)
  saveRDS(list(train_index = indice_train), file = "artefactos/particion_train_idx.rds")
}

cat("Fuente de particionamiento:", fuente_particion, "\n")
```

```{r verificacion-particion}
cat("Dimensiones train:", paste(dim(train), collapse = " x "), "\n")
cat("Dimensiones test :", paste(dim(test), collapse = " x "), "\n")

prop_train <- prop.table(table(train$price_category))
prop_test <- prop.table(table(test$price_category))

tabla_props <- bind_rows(
  tibble(conjunto = "train", categoria = names(prop_train), proporcion = as.numeric(prop_train)),
  tibble(conjunto = "test", categoria = names(prop_test), proporcion = as.numeric(prop_test))
)

tabla_props %>%
  pivot_wider(names_from = conjunto, values_from = proporcion) %>%
  mutate(diferencia_abs = abs(train - test)) %>%
  kable(digits = 4, caption = "Comparación de proporciones por categoría de precio")
```

Las proporciones por categoría entre entrenamiento y prueba se mantienen comparables, lo cual permite contrastar modelos futuros bajo condiciones experimentales consistentes.

## Diagnóstico inicial de predictores

```{r exploracion}
glimpse(train)

resumen_numericas <- train %>%
  summarise(across(where(is.numeric), list(
    media = ~ mean(.x, na.rm = TRUE),
    sd = ~ sd(.x, na.rm = TRUE),
    min = ~ min(.x, na.rm = TRUE),
    max = ~ max(.x, na.rm = TRUE)
  )))

resumen_na <- train %>%
  summarise(across(everything(), ~ sum(is.na(.x)))) %>%
  pivot_longer(everything(), names_to = "variable", values_to = "na_count") %>%
  mutate(na_pct = 100 * na_count / nrow(train)) %>%
  arrange(desc(na_count))

perfil_categoricas <- train %>%
  select(where(~ is.character(.x) || is.factor(.x))) %>%
  summarise(across(everything(), ~ n_distinct(.x, na.rm = TRUE))) %>%
  pivot_longer(everything(), names_to = "variable", values_to = "n_categorias") %>%
  arrange(desc(n_categorias))

resumen_na %>%
  slice_head(n = 20) %>%
  kable(caption = "Variables con mayor cantidad de NA en entrenamiento")

perfil_categoricas %>%
  slice_head(n = 20) %>%
  kable(caption = "Variables categóricas con mayor cardinalidad")
```

```{r grafico-categoria}
ggplot(train, aes(x = price_category)) +
  geom_bar(fill = "#2E86AB") +
  labs(
    title = "Distribución de la categoría de precio en entrenamiento",
    x = "Categoría de precio",
    y = "Cantidad de propiedades"
  ) +
  theme_minimal()
```

```{r grafico-precio}
ggplot(train, aes(x = price)) +
  geom_histogram(bins = 50, fill = "#F18F01", alpha = 0.8) +
  labs(
    title = "Distribución de precio (variable base para categorización)",
    x = "Precio",
    y = "Frecuencia"
  ) +
  theme_minimal()
```

La exploración inicial permite identificar tres focos para SVM: valores faltantes, columnas textuales o identificadoras de alta cardinalidad y necesidad de escalamiento de predictores numéricos.

## Transformaciones para modelado SVM

```{r transformaciones}
# Limpieza mínima de la variable objetivo.
train <- train %>% mutate(price_category = factor(price_category, levels = c("barata", "media", "cara")))
test <- test %>% mutate(price_category = factor(price_category, levels = levels(train$price_category)))

# Exclusión de columnas que introducen fuga de información o ruido para SVM.
patrones_id <- "(^id$|_id$|url|name$|description|about|picture|thumbnail|host_url|listing_url|scrape_id|calendar_last_scraped)"
cols_patron <- names(train)[str_detect(names(train), regex(patrones_id, ignore_case = TRUE))]

cols_all_na <- names(train)[sapply(train, function(x) all(is.na(x)))]

# Variables categóricas de cardinalidad extrema.
cat_cols <- names(train)[sapply(train, function(x) is.character(x) || is.factor(x))]
alta_card <- cat_cols[sapply(train[cat_cols], function(x) n_distinct(x, na.rm = TRUE) > 100)]

columnas_excluir <- unique(c("price", cols_patron, cols_all_na, alta_card))
columnas_excluir <- setdiff(columnas_excluir, "price_category")

train_model <- train %>% select(-any_of(columnas_excluir))
test_model <- test %>% select(-any_of(columnas_excluir))

# Separación de X e y.
y_train <- train_model$price_category
y_test <- test_model$price_category

x_train_base <- train_model %>% select(-price_category)
x_test_base <- test_model %>% select(-price_category)

# Conversión de categóricas a dummies.
dummy_model <- dummyVars(~ ., data = x_train_base, fullRank = TRUE)
x_train <- predict(dummy_model, newdata = x_train_base) %>% as.data.frame()
x_test <- predict(dummy_model, newdata = x_test_base) %>% as.data.frame()

# Alineación estricta de columnas entre train y test.
cols_faltantes_test <- setdiff(names(x_train), names(x_test))
if (length(cols_faltantes_test) > 0) {
  for (col in cols_faltantes_test) x_test[[col]] <- 0
}

cols_extra_test <- setdiff(names(x_test), names(x_train))
if (length(cols_extra_test) > 0) {
  x_test <- x_test %>% select(-any_of(cols_extra_test))
}

x_test <- x_test[, names(x_train), drop = FALSE]

# Imputación y escalamiento para SVM.
preprocess_model <- preProcess(x_train, method = c("medianImpute", "center", "scale"))
x_train_scaled <- predict(preprocess_model, x_train)
x_test_scaled <- predict(preprocess_model, x_test)

# Reconstrucción final para entrenamiento y evaluación.
train_svm <- x_train_scaled %>% mutate(price_category = y_train)
test_svm <- x_test_scaled %>% mutate(price_category = y_test)

train_svm$price_category <- factor(train_svm$price_category, levels = c("barata", "media", "cara"))
test_svm$price_category <- factor(test_svm$price_category, levels = levels(train_svm$price_category))
```

```{r validacion-final}
cat("Dimensiones train_svm:", paste(dim(train_svm), collapse = " x "), "\n")
cat("Dimensiones test_svm :", paste(dim(test_svm), collapse = " x "), "\n")

table(train_svm$price_category)
table(test_svm$price_category)

cat("¿Hay NA en train_svm?:", anyNA(train_svm), "\n")
cat("¿Hay NA en test_svm?:", anyNA(test_svm), "\n")
```

```{r guardado-artefactos}
dir.create("artefactos", showWarnings = FALSE)

saveRDS(train_svm, "artefactos/train_svm.rds")
saveRDS(test_svm, "artefactos/test_svm.rds")
saveRDS(dummy_model, "artefactos/dummy_model_svm.rds")
saveRDS(preprocess_model, "artefactos/preprocess_model_svm.rds")
```

## Cierre del avance

Con este avance se deja lista una base de entrenamiento y una base de prueba compatibles con SVM de clasificación, manteniendo el particionamiento previo cuando está disponible y reconstruyéndolo de forma reproducible cuando no existe artefacto previo en el proyecto.

La variable objetivo `price_category` queda validada como factor ordinal de tres niveles (`barata`, `media`, `cara`) y los predictores quedan transformados mediante codificación dummy, imputación e estandarización, condiciones necesarias para entrenar modelos SVM comparables en las siguientes etapas.
